【裁判字號】    91,簡,1096
【裁判日期】    920930
【裁判案由】    綜合所得稅
【裁判全文】
臺北高等行政法院判決                            九十一年度簡字第一○九六號
    原      告  甲○○
    訴訟代理人  乙○○
    被      告  財政部臺北市國稅局
    代  表  人  張盛和（局長）
    訴訟代理人  丙○○
右當事人間因綜合所得稅事件，原告不服財政部中華民國九十一年十一月十五日台財
訴字第○九一○○五三七三三號訴願決定，提起行政訴訟，本院判決如左：
    主  文
原告之訴駁回。
訴訟費用由原告負擔。
    事  實
一、事實概要：原告八十八度綜合所得稅結算申報，漏報本人及配偶乙○○薪資所得
    新台幣（下同）二八一、七八五元，經被告查獲，乃據以合併核定其當年度綜合
    所得總額為四、一三三、五二○元，淨額為三、○三○、五九七元，除補徵綜合
    所得稅額八三、二二七元外，並按所漏稅額八三、二二七元處○．二倍之罰鍰一
    六、六○○元。原告對罰鍰處分不服，申請復查，未獲變更，提起訴願，遭決定
    駁回，遂提起行政訴訟。
二、兩造聲明：
    (一)原告聲明：
      1.訴願決定及原處分均撤銷。
      2.訴訟費用由被告負擔。
    (二)被告聲明：如主文所示。
三、兩造之主張：
    (一)原告主張：
      1.原告於八十八年申報時，所得項目多達六十一項，經原告仔細逐一填寫核對
        ，認為無誤後，才送至被告，經承辦人員核對無誤後蓋章收件（可請承辦單
        位調卷佐證），即應已完成申報手續，被告應即審核所得額及扣繳稅額，既
        然當時並未告知申請人有填報錯誤之情事，應已完成報稅程序，故事後（兩
        年後）通如申請人補正，其行政怠惰之過失責任應歸責於被告，原告依規定
        時限內補繳稅款，已善盡國民之義務，並無過失不應再予罰款。被告卻引用
        稅捐稽徵法第二十一條規定稱於稅捐五年之核課期間內核發本案稅額及罰鍰
        繳款書予原告，並無違誤云云，規避其對行政責任。退萬步言，即使法有規
        定，原告並不知有此規定，得以事先防範再次核對更正以免受罰，故不知者
        無罪，以衡平原則論之，雙方互有過失應負相同之責任。
      2.本案雙方之爭執在於原告將薪資所得之「給付總額」以「給付淨額」申報，
        被告逕以「短漏報」認定而課以罰鍰，與事實不符。以政府設計之表格形式
        觀之，在所得稅結算申報書內只須填報「所得總額」及「扣繳稅額」，則扣
        繳憑單之格式設計亦應列出上述兩欄位即可，為何尚須列出「給付淨額」，
        況且扣繳憑單所列「給付總額」與「給付淨額」文字易於混淆，有誘使老百
        姓誤認之疏失，且與所得稅結算申報書之「所得總額」名稱亦有差異，故被
        告亦有過失，其在行政措施上不思改進，故意陷納稅義務人於錯誤，卻將責
        任完全推卸於原告，於理於法皆有不合。
      3.退萬步言。原告已將所有取得之扣繳憑單均逐項填報，並無「漏報」，合先
        敘明。另將薪資所得之「給付總額」以「給付淨額」申報，均係依扣繳憑單
        之內容據實填報，其數字金額無誤亦為被告所不爭，並無「短漏報」之情事
        ，如前所述，係因被告設計之扣繳憑單格式不當，致導引原告引用不同欄位
        之金額而已，故不應以「短漏報」論處課以罰鍰。
      4.復查決定書一再使用「漏報」、「短漏」、「縱非故意，仍難卸過失漏報之
        責任」等字眼，卻疏於查證以往原告每年報稅是否有本案相同之情事及紀錄
        ，在原告首次發生誤填之情況下，即以上述字眼污衊原告，逕自課以罰款，
        致原告之尊嚴、人格及權益已遭受嚴重之侵害，無法接受。
      5.因以往以人工填報所得稅常容易發生錯誤，不勝困擾，故九十年度所得稅申
        報政府推動電腦網路申報，本人立即配合政府政策申請憑證以電腦網路申報
        ，以免再發生填不對接到通知補辦手續或補退稅等往來奔波之情事，由此可
        證本人誠實納稅之決心及態度。
      6.原告自入社會以來，兢兢業業善盡國民之義務，每年誠實納稅，從不敢踰矩
        ，與配偶均為受薪階級，一分一毫均逃不過被告之稽徵，何況本案發生申報
        金額不符之項目為薪資，原告更不可能故意填錯以逃漏稅。再者原告以年近
        五十，除本身近親外，已有老花眼，視力不良且須申報之項目高達六十一項
        ，再加上列舉申報之單據上百張，每年申報需花費非常長之時間整理，苦不
        堪言，其實被告電腦資料內早已有原告所有資料，仍然要原告以手寫逐項填
        報，表格格數還不夠填寫須另外影印剪貼（詳如原告結算申報書影本），一
        旦填錯就要人民罰款，這樣的制度有公平、正義嗎？由政府九十年度已改採
        網路結算申報即可知道以往制度有多麼不合理，在累積太多民怨後才有目前
        的改進措施，被告不去從整個案件當事人以往紀錄及事實反覆查證，及逕行
        認定原告違法處罰，那麼與專制時代之苛吏何異，況且被告課以補繳金額百
        分之二十罰鍰，按全案情節而言，亦顯失均衡。
      7.按「行政行為，應依下列原則為之：一、採取之方法應有助於目的之達成。
        二、有多種同樣能達成目的之方法時，應選擇對人民權益損害最少者。三、
        採取之方法所造成之損害不得與欲達成之利益顯失均衡。」行政程序法第七
        條有所明定，是本案縱認原告申報實有所疏漏，致需補繳稅款，但是原告於
        接獲補繳通知時即刻補繳竣事，故被告應爰依客觀情勢為公平合理之判斷，
        斟酌其適當性、必要性及均衡性予以審慎決定，揆諸前述，本案被告在扣繳
        憑單及申報書之設計上容有討論空間，且在原告立即補繳而報告亦有受益之
        前提下，倘若原告於補繳外，尚須課以罰鍰，顯有失均衡，不合於行政程序
        法第七條規範之意旨，是以懇請法院體察實情，准予免罰。
      8.綜上所述，謹請貴院體察實情，給予正確之行政救濟，取消被告之罰款處分
        。
    (二)被告主張：
      1.按「納稅義務人已依本法規定辦理結算申報，但對依本法規定應申報課稅之
        所得額有漏報或短報情事者，處以所漏稅額兩倍以下之罰鍰。」為所得稅法
        第一百十條第一項所明定。次按「‧‧‧納稅義務人於辦理綜合所得稅結算
        申報時，未依所附扣繳憑單給付總額悉數列報，其短計所得部分，除經查明
        納稅義務人舉證無過失屬實外，仍應依所得稅法第一百十條規定，以短漏報
        所得額論處。」復為財政部八十八年四月二十九日台財稅第八八一九一○二
        六八號函（參閱財政部編印九十年版所得稅法令彙編第六四○頁）所明釋。
        又「‧‧‧但應受行政罰之行為，僅需違反禁止規定或作為義務，而不以發
        生損害或危險為其要件者，推定為有過失，於行為人不能舉證證明自己無過
        失時，即應受處罰。」司法院大法官會議釋字第二七五號解釋有案。
      2.本件原核定以原告辦理八十八年度綜合所得稅結算申報時，漏報其本人及其
        配偶乙○○薪資所得計二八一、七八五元，短漏所得稅額八三、二二七元，
        違反所得稅法第七十一條第一項規定，案經被告查獲，依首揭規定，按短漏
        稅額處○．二倍罰鍰一六、六○○元（83,227×0.2=16,645，計至百元止）
        。
      3.原告主張一時疏忽將薪資所得誤以淨額申報，並以扣繳稅額抵繳應納稅額，
        並非存心短漏報，應免予處罰等情，經查原告及其配偶當年度分別取得台灣
        太古可口可樂股份有限公司及內政部營建署薪資所得二、六三六、五○○元
        及八二七、九○○元，此有各該薪資所得扣繳憑單附案可稽，且金額亦為原
        告所不爭；次查原告及其配偶既有該項所得，卻以所得淨額二、三六二、四
        ○八元及八二○、二○七元申報，同時又以各該項薪資所得扣繳稅款辦理抵
        繳，致短漏所得稅額八三、二二七元，縱非故意，仍難卸免其過失漏報之責
        任，是原處分依首揭規定，按漏稅額處罰鍰一六、六○○元，尚無不合，被
        告復查決定予以維持，亦無不當。至原告訴稱申報所得時經承辦人核對無誤
        後蓋章收件，即應已完成申報手續，被告應即審核所得額及扣繳稅額，既然
        並未告知原告有填報錯誤之情事，應已完成報稅程序，被告事後於九十一年
        五月始通知補稅，顯有不當乙節，查被告依稅捐稽徵法第二十一條規定於稅
        捐五年之核課期間內，核發本件稅額及罰鍰繳款書予原告，並無違誤，併予
        陳明。
      據上論述，本件原處分及訴願決定均無違誤，為此請求判決如被告答辯之聲明
      。
    理  由
一、按「納稅義務人已依本法規定辦理結算申報，但對依本法規定應申報課稅之所得
    額有漏報或短報情事者，處以所漏稅額兩倍以下之罰鍰。」為行為時所得稅法第
    一百十條第一項所明定。次按「人民違反法律上之義務，而應受行政罰之行為，
    法律無特別規定時，雖不以出於故意為必要，仍須以過失為其責任條件，但應受
    行政罰之行為，僅須違反禁止規定或作為義務，而不以發生損害或危險為其要件
    者，推定為有過失，於行為人不能舉證證明自己無過失時，即應受處罰。」司法
    院釋字第二七五號解釋闡明在案。
二、本件原告八十八度綜合所得稅結算申報，漏報本人及配偶乙○○薪資所得二八一
    、七八五元，經被告查獲，乃據以合併核定其當年度綜合所得總額為四、一三三
    、五二○元，淨額為三、○三○、五九七元，除補徵綜合所得稅額八三、二二七
    元外，並按所漏稅額八三、二二七元處○．二倍之罰鍰一六、六○○元。原告對
    罰鍰處分不服，依序提起訴願及行政訴訟，其主張略以：原告於八十八年申報時
    ，所得項目多達六十一項，經原告仔細逐一填寫核對，認為無誤後，才送至被告
    ，經承辦人員核對無誤後蓋章收件，即應已完成申報手續，被告應即審核所得額
    及扣繳稅額，既然當時並未告知申請人有填報錯誤之情事，應已完成報稅程序，
    故事後，其行政怠惰之過失責任應歸責於被告，原告依規定時限內補繳稅款，已
    善盡國民之義務，並無過失不應再予罰款；又原告將薪資所得之「給付總額」以
    「給付淨額」申報，被告逕以「短漏報」認定而課以罰鍰，與事實不符，且責任
    在政府設計扣繳憑單之格式不當，故意陷納稅義務人於錯誤，卻將責任完全推卸
    於原告，於理於法皆有不合；退步言之，原告已將所有取得之扣繳憑單均逐項填
    報，並無「漏報」，另將薪資所得之「給付總額」以「給付淨額」申報，均係依
    扣繳憑單之內容據實填報，其數字金額無誤，亦無「短漏報」之情事，應免予處
    罰云云。
三、經查，本件原告及其配偶八十八年度分別取得台灣太古可口可樂股份有限公司及
    內政部營建署薪資所得二、六三六、五○○元及八二七、九○○元，卻以所得淨
    額二、三六二、四○八元及八二○、二○七元申報，同時又以各該項薪資所得扣
    繳稅款辦理抵繳，致短報所得稅額八三、二二七元，此為原告所不爭，並有各該
    薪資所得扣繳憑單及原告八十八年度綜合所得稅結算書附原處分卷可稽，自堪信
    為真實。次查原告自承其八十七年以前申報綜合所得稅，從未發生將薪資所得之
    「給付總額」誤以「給付淨額」申報之情事，且本件誤以「給付淨額」申報之薪
    資所得，亦僅限台灣太古可口可樂股份有限公司及內政部營建署二筆薪資所得較
    高者，其餘均未發生錯誤，是原告將此錯誤歸責於政府設計扣繳憑單之格式不當
    ，顯屬卸責之詞，不足採信；依首揭規定及說明，原告縱非故意，仍難卸免其過
    失漏報之責任。又未依所附扣繳憑單給付總額悉數列報，即屬短漏報所得額，不
    能因有所得稅結算申報，即謂不構成短漏報所得額。至於原告訴稱申報所得時經
    承辦人核對無誤後蓋章收件乙節，僅表示稅捐機關之收件人員已收到原告之報稅
    資料而已，尚難謂被告機關之承辦人已完成審核之程序，其事後審核發現原告有
    短漏報所得額之情事，自非不得於核課期間內核發本件稅額及罰鍰繳款書予原告
    。
四、綜上所述，本件被告按原告所漏稅額八三、二二七元，處以○．二倍之罰鍰計一
    六、六○○元，揆諸首揭規定，並無違誤，訴願決定予以維持，亦無不合。原告
    起訴意旨，仍執前詞訴請撤銷，為無理由，應予駁回。又本件為簡易訴訟程序事
    件，且事證明確，故不經言詞辯論為之，併此敘明。
據上論結，本件原告之訴為無理由，依行政訴訟法第二百三十三條第一項、第二百三
十六條、第一百九十五條第一項後段、第九十八條第三項前段，判決如主文。
中      華      民      國    九十二    年      九      月      三十    日
                        臺 北 高 等 行 政 法 院  第 二 庭
                                               法  官  李得灶
右為正本係照原本作成。
本件以訴訟事件所涉及之法律見解具有原則性者為限，始得於本判決送達後二十日內
向本院提出上訴狀並表明上訴理由，如已於本判決宣示後送達前提起上訴者，應於判
決送達後二十日內補具上訴理由（均按他造人數附繕本），且經最高行政法院許可後
方得上訴。
中      華      民      國    九十二    年      十      月      三      日
                                               書記官  陳清容


司法院資訊處製作；財團法人民間司法改革基金會備份。
